ACORDAO-COMPLETO-2367662

ACÓRDÃO 8863/2019 ATA 32/2019 - PRIMEIRA CÂMARA

VISTOS, relatados e discutidos estes autos, que nesta fase cuidam de recurso de reconsideração interposto por José Orlando Alvares Pinheiro em face do Acórdão 14916/2018-TCU-Primeira Câmara, por meio do qual este Tribunal julgou irregulares suas contas e o condenou ao pagamento de débito e multa;
ACORDAM os Ministros do Tribunal de Contas da União, reunidos em sessão da 1ª Câmara, ante às razões expostas pelo Relator, em:
9.1. conhecer do recurso de reconsideração interposto para, no mérito, dar-lhe provimento de modo a tornar insubsistente, em relação ao recorrente, os subitens 9.1, 9.1.2 e 9.2 e 9.3 do Acórdão 14916/2018-TCU-Primeira Câmara, e julgar suas contas regulares dando-lhe quitação;
9.2. com fundamento no art. 281 do Regimento Interno do TCU, estender os efeitos deste recurso ao Sr. Bruno Stroppiana, de modo a tornar insubsistente em relação a ele os subitens 9.1 e 9.1.1 do Acórdão 14916/2018-TCU-Primeira Câmara, e julgar suas contas regulares dando-lhe quitação;
9.3. dar ciência desta decisão ao recorrente e aos demais responsáveis e interessados.

Recurso de reconsideração contra decisão que julgou irregulares as contas do recorrente, condenou-o ao pagamento de débito e multa, em razão da impugnação total das despesas decorrentes da não emissão do Certificado de Produto Brasileiro (CPB), no bojo do Convênio Pronac 06-0067, que tinha por objeto a realização do projeto Amor e História.

Primeira Câmara

Agência Nacional do Cinema.

3. Responsáveis/Recorrentes:
3.1. Responsáveis: Bruno Stroppiana (XXX.375.888-XX); Elizabeth de Araújo Garcia (XXX.535.467-XX); José Orlando Alvares Pinheiro (XXX.797.067-XX); Studio Uno Produções Artisticas Ltda (05.788.623/0001-94).
3.2. Recorrente: José Orlando Alvares Pinheiro (XXX.797.067-XX).

13.1. Ministros presentes: Walton Alencar Rodrigues (Presidente), Benjamin Zymler, Bruno Dantas e Vital do Rêgo (Relator).
13.2. Ministros-Substitutos presentes: Augusto Sherman Cavalcanti e Weder de Oliveira.

VITAL DO RÊGO

Ministro Benjamin Zymler.

Adoto como relatório, a instrução elaborada por auditor da Secretaria de Recursos (peça 97) , que contou com a concordância de seus dirigentes (peças 98 e 99) e da representante do Ministério Público junto ao TCU (peça 100) , a seguir transcrita com os ajustes de forma pertinentes:
1. Versa a espécie sobre Recurso de Reconsideração interposto por José Orlando Alvares Pinheiro (peça 69) , ex-sócio da empresa Studio Uno Produções Artísticas Ltda.-ME, sociedade empresarial limitada com sede no Rio de Janeiro/RJ (peça 1, p. 284-285) , em face do Acórdão 14916/2018-TCU-Primeira Câmara (peça 49) , de relatoria do Ministro Benjamin Zymler, que possui o seguinte teor:
ACORDAM os Ministros do Tribunal de Contas da União, reunidos em sessão da Primeira Câmara, diante das razões expostas pelo Relator, em:
9.1. com fundamento nos arts. 1º, inciso I, e 16, inciso III, alínea "b", da Lei 8.443/1992, c/c os arts. 19 e 23, inciso III, da mesma Lei, e com arts. 1º, inciso I, 209, inciso II, 210 e 214, inciso III, do Regimento Interno, julgar irregulares as contas de Studio Uno Produções Artísticas Ltda. (CNPJ 05.788.623/0001-94) , dos Srs. Bruno Stroppiana (CPF XXX.375.888-XX) , Elizabeth de Araújo Garcia (CPF XXX.535.467-XX) e José Orlando Alvares Pinheiro (CPF XXX.797.067-XX) , e condená-los, solidariamente, ao pagamento das quantias conforme a seguir especificado, com a fixação do prazo de quinze dias, a contar das notificações, para comprovarem, perante o Tribunal, nos termos do art. 214, inciso III, alínea 'a', do Regimento Interno, o recolhimento das dívidas aos cofres do Fundo Nacional da Cultura, atualizadas monetariamente e acrescidas dos juros de mora, calculados a partir das datas discriminadas até a data dos recolhimentos, na forma prevista na legislação em vigor, devendo, ainda, ser acrescentada multa de 50% sobre o valor original corrigido, nos termos do art. 6º, § 1º, da Lei nº 8.685/1993, abatendo-se, na oportunidade, os valores já ressarcidos:
9.1.1. Studio Uno Produções Artísticas Ltda. (CNPJ 05.788.623/0001-94) , Bruno Stroppiana (CPF XXX.375.888-XX) e Elizabeth de Araújo Garcia (CPF XXX.535.467-XX) :
	Data
	Valor (R$) 
	Tipo (D/C) 

	03/01/2008
	30.000,00
	D

	03/01/2008
	50.000,00
	D

	03/01/2008
	300.000,00
	D

	03/01/2008
	21.000,00
	D

	02/01/2008
	28.000,00
	D

	26/12/2007
	220.000,00
	D

	29/11/2007
	100.000,00
	D

	26/10/2007
	25.000,00
	D

	02/01/2007
	204.000,00
	D

	27/12/2006
	95.000,00
	D

	29/11/2006
	1.000,00
	D

9.1.2. Studio Uno Produções Artísticas Ltda. (CNPJ 05.788.623/0001-94) , Elizabeth de Araújo Garcia (CPF XXX.535.467-XX) e José Orlando Alvares Pinheiro (CPF XXX.797.067-XX) :
	Data
	Valor (R$) 
	Tipo (D/C) 

	26/05/2008
	20.000,00
	D

	02/12/2014
	20.639,39
	C

9.2. aplicar à Sra. Elizabeth de Araújo Garcia (CPF XXX.535.467-XX) , ao Sr. José Orlando Alvares Pinheiro (CPF XXX.797.067-XX) e à empresa Studio Uno Produções Artísticas Ltda. (CNPJ 05.788.623/0001-94) , individualmente, a multa prevista no art. 57 da Lei 8.443/1992 c/c o art. 267 do Regimento Interno, no valor de R$ 5.000,00, com a fixação do prazo de quinze dias, a contar das notificações, para comprovarem, perante o Tribunal (art. 214, inciso III, alínea "a", do Regimento Interno) , o recolhimento dessas dívidas aos cofres do Tesouro Nacional, atualizadas monetariamente desde a data desta deliberação até a dos efetivos recolhimentos, se pagas após o vencimento, na forma da legislação em vigor:
9.3. autorizar o pagamento das dívidas do Sr. José Orlando Alvares Pinheiro (CPF XXX.797.067-XX) em 36 parcelas mensais e consecutivas, nos termos do art. 26 da Lei 8.443/1992 c/c o art. 217 do Regimento Interno, fixando-lhe o prazo de quinze dias, a contar do recebimento da notificação, para comprovar perante o Tribunal o recolhimento da primeira parcela, e de trinta dias, a contar da parcela anterior, para comprovar o recolhimento das demais parcelas, devendo incidir sobre cada valor mensal, atualizado monetariamente, os juros de mora devidos, na forma prevista na legislação em vigor, abatendo-se, na oportunidade, os valores já ressarcidos;
9.4. autorizar, desde logo, o pagamento das dívidas dos demais responsáveis elencados nos subitens 9.1 e 9.2 em até 36 (trinta e seis) parcelas mensais e consecutivas, caso solicitado, nos termos do art. 26 da Lei 8.443/1992 c/c o art. 217 do RITCU, fixando o prazo de quinze dias, a contar do recebimento da notificação, para comprovar perante o Tribunal o recolhimento da primeira parcela, e de trinta dias, a contar da parcela anterior, para comprovar o recolhimento das demais parcelas, devendo incidir sobre cada valor mensal, atualizado monetariamente, os juros de mora devidos, na forma prevista na legislação em vigor, abatendo-se, na oportunidade, os valores já ressarcidos;
9.5. alertar os responsáveis de que a falta de comprovação do recolhimento de qualquer parcela importará o vencimento antecipado do saldo devedor, nos termos do art. 217, § 2º, do RITCU;
9.6. autorizar, desde logo, com fulcro no art. 28, inciso II, da Lei 8.443/1992, a cobrança judicial das dívidas, caso não atendidas as notificações.
HISTÓRICO
2. Originalmente, estes autos tratavam de tomada de contas especial instaurada pela Agência Nacional do Cinema (ANCINE) , do Ministério da Cultura (MinC) , em face da empresa Studio Uno Produções Artísticas Ltda. - ME, sociedade empresarial limitada com sede no Rio de Janeiro/RJ (peça 1, p. 284-285) , de seus sócios, Bruno Stroppiana e Elizabeth de Araújo Garcia, e de seu ex-sócio, Sr. José Orlando Alvares Pinheiro, em razão da impugnação total das despesas decorrentes da não emissão do Certificado de Produto Brasileiro (CPB) , referentes ao Convênio Pronac 06-0067.
3. Esse Convênio tinha como objeto a realização do projeto "Amor e História" e foi celebrado com amparo no art. 1º, da Lei 8.685/1993, "que cria mecanismos de fomento à atividade audiovisual e dá outras providências". Em apertada síntese, esse dispositivo estabelece a possibilidade de dedução no Imposto de Renda devido até o exercício fiscal de 2019 das "quantias investidas na produção de obras audiovisuais brasileiras de produção independente, mediante a aquisição de quotas representativas dos direitos de comercialização das referidas obras, desde que esses investimentos sejam realizados no mercado de capitais, em ativos previstos em lei e autorizados pela Comissão de Valores Mobiliários (CVM) , e os projetos de produção tenham sido previamente aprovados pela Agência Nacional do Cinema (ANCINE) ".
4. Embora a Solicitação de Análise e Enquadramento de Projetos (peça 1, p. 60-66) tenha previsto a arrecadação de R$ 4.377.830,40 para a execução do objeto, foi aprovado, para captação com fundamento no art. 1° da Lei 8.685/1993, o valor de R$ 1.367.896,91, nos termos do Relatório Global de Captação, anexo III da Instrução Normativa/ANCINE 22. Do montante aprovado pela ANCINE, foi efetivamente captada a importância de R$ 1.094.000,00 (peça 1, p. 98) , de acordo com os boletins de subscrição de certificados de investimento (peça 1, p. 74-98) . Consignou a Unidade Técnica que R$ 18.000,00 não foram efetivamente repassados (peça 1, p. 118) .
5. De acordo com Despacho da Coordenação de Contabilidade da ANCINE (peça 1. p. 242) , foi apurado débito original no valor de R$ 1.076.000,00. Esse débito decorre da não aprovação da prestação de contas final do projeto "Amor e História" - Salic 06-0067, conforme consta do Ofício 908/2015/CPC/SFO/ANCINE, de 15 de maio de 2015 (peça 1, p. 180) , que se reporta à Nota Técnica nº 91/2014 (peça 1, p. 158-166) e ao Despacho DIR nº 769/2014.
6. De acordo com a Nota Técnica nº 91/2014 (peça 1, p. 158-166) , fundamentaram a rejeição das contas no âmbito da ANCINE os seguintes achados:
Sendo assim, com base na declaração da proponente e análise do processo, podemos constatar que até a presente data, não houve a entrega de todos os documentos necessários para composição de sua prestação de contas.
Ao ser analisada a documentação relativa à emissão de Certificado de Produto Brasileiro, foi verificado que no Sistema Integrado das Áreas Finalísticas - SIF não foi encontrado registro de emissão de CPB para a obra em questão, sendo assim, em 31 de outubro de 2013, foi encaminhado ofício nº 1086/2013/CPC/SFO/ANCINE (fls. 688/689) , solicitando a regularização da situação ou devolução integral dos recursos disponibilizados.
7. Essa Nota Técnica ainda mencionou o art. 28, da Medida Provisória 2.228-1/2001, segundo o qual "toda obra cinematográfica e videofonográfica brasileira deverá, antes de sua exibição ou comercialização, requerer à ANCINE o registro de título e Certificado de Produto Brasileiro - CPB", fato não ocorrido e que fundamentou a rejeição da prestação de contas no âmbito da ANCINE, quando, então, se apurou captação de R$ 1.094.000,00, sem a devida comprovação de aplicação, motivo por que esse foi o débito imputado aos responsáveis pela ANCINE.
8. Somente para recordar, a Medida Provisória nº 2.228-1, de 6 de setembro de 2001, "Estabelece princípios gerais da Política Nacional do Cinema, cria o Conselho Superior do Cinema e a Agência Nacional do Cinema - ANCINE, institui o Programa de Apoio ao Desenvolvimento do Cinema Nacional - PRODECINE, autoriza a criação de Fundos de Financiamento da Indústria Cinematográfica Nacional - FUNCINES, altera a legislação sobre a Contribuição para o Desenvolvimento da Indústria Cinematográfica Nacional e dá outras providências". Essa MP contempla a obrigatoriedade de toda obra cinematográfica e videofonográfica brasileira ter o registro do título e o Certificado de Produto Brasileira - CPB.
9. Ingresso o feito neste Tribunal de Contas, consoante autorização do Ministro-Relator (peça 7) , foram promovidas as citações de Bruno Stroppiana; Elizabeth de Araújo Garcia; José Orlando Alvares Pinheiro; Studio Uno Produções Artísticas Ltda., conforme os Ofícios 346, 347, 348 e 349/2018-TCU/Secex-RJ (peças 12 a 17) .
10. Studio Uno Produções Artísticas Ltda. - ME, Bruno Stroppiana e Elizabeth de Araújo Garcia permaneceram silentes, mesmo diante de citação válida, motivo por que foram considerados revéis, dando-se prosseguimento ao feito.
11. A Unidade Técnica, no mérito, assim se manifestou, conforme instrução constante da peça 40, adotada como Relatório (peça 51) pelo Relator a quo:
17. Em face da análise promovida, propõe-se rejeitar as alegações de defesa apresentadas pelo Sr. José Orlando Alvares Pinheiro, uma vez que não foram suficientes para sanear as irregularidades a ele atribuídas.
18. Os argumentos de defesa tampouco lograram afastar o débito imputado ao responsável. Ademais, inexistem nos autos elementos que demonstrem sua boa-fé ou a ocorrência de outros excludentes de culpabilidade. Desse modo, suas contas devem, desde logo, ser julgadas irregulares, nos termos do art. 202, § 6º, do Regimento Interno/TCU, procedendo-se à sua condenação em débito e à aplicação da multa prevista no art. 57 da Lei 8.443/1992, abatendo-se as quantias já ressarcidas.
19. Cabe ressaltar, uma vez que a captação de recursos se deu por meio do art. 1° da Lei 8.685/93, que ao valor de cada parcela captada incide o percentual adicional de 50% previsto no art. 6º, § 1º, da Lei 8.685/1993, o que enseja a soma desses valores como débitos nas respectivas datas de ocorrência, da forma apresentada na proposta de encaminhamento a seguir.
20. Quanto à multa prevista no art. 57 da Lei 8.443/1992, conforme assentado na jurisprudência aplicável, "a multa de 50% sobre o valor do débito, prevista no art. 6º, § 1º, da Lei 8.685/1993 (Lei do Audiovisual) , pode ser cumulada com a multa prevista no art. 57 da Lei 8.443/1992, tendo em vista a distinção da natureza desses institutos" (Acórdão 8623/2016-TCU-Segunda Câmara. Relator: Min. R. Carreiro) . Todavia, ressalva-se à consideração do julgador que, para dosimetria da sanção prevista no art. 57 da Lei 8.443/1992, segundo o entendimento firmado pelo TCU quanto à prescrição da pretensão punitiva mediante incidente de uniformização de jurisprudência (TC Processo 030.926/2015-7, Acórdão 1441/2016-TCU-Plenário, de 8/6/2016) , verifica-se a prescrição da referida hipótese que tenha por parâmetro os valores a cargo dos responsáveis anteriores a 23/2/2008, considerando-se a data da decisão que, por despacho, determinou a citação dos responsáveis (peça 7) , restando a rigor aplicável a multa prevista no art. 57 da Lei 8.443/1992 que tenha por parâmetro o único valor captado posteriormente àquela referência (e respectivo percentual adicional de 50%) , ou seja, na data de 26/5/2008.
21. Outrossim, propõe-se seja deferido o requerimento do responsável para pagamento parcelado da dívida em 36 meses.
12. O Ministério Público junto ao Tribunal de Contas da União (MP/TCU) , por meio do Parecer constante da peça 46, manifestou anuência à proposta formulada pela Unidade Técnica.
13. O Relator a quo colheu o pronunciamento uniforme da Unidade Técnica e do MP/TCU, adotado como razões de decidir, sem prejuízo da seguinte fundamentação constante do Voto (peça 50) condutor do Acórdão (peça 49) atacado:
9. Acolho os pareceres precedentes e incorporo as análises efetuadas como razões de decidir, sem prejuízo das considerações a seguir.
10. A jurisprudência desta Corte é firme no tocante à responsabilidade pessoal do gestor pela comprovação da boa e regular aplicação dos recursos federais recebidos mediante convênio ou instrumentos congêneres. Nesse passo, todo aquele que utiliza ou gerencia recursos públicos, por dever constitucional e legal, submete-se ao encargo de demonstrar o correto emprego dos valores federais, nos termos dos arts. 70, parágrafo único, e 37, caput, da Constituição de 1988 e do art. 93 do Decreto-Lei 200, de 25 de fevereiro de 1967.
11. Assim, não havendo nos autos elementos que possam comprovar a boa e regular aplicação dos recursos públicos, adiro ao encaminhamento proposto pela unidade técnica e corroborado pelo representante do Ministério Público, para julgar irregulares as presentes contas, condenar os responsáveis ao pagamento do débito apurado, atualizado monetariamente e acrescido dos juros de mora devidos, na forma da legislação em vigor, e aplicar aos responsáveis a multa prevista no art. 57 da Lei 8.443/1992.
12. No que concerne à aplicação dessa multa, arbitro seu valor em R$ 5.000,00, considerando tão somente a parcela do débito referente ao valor de R$ 30.000,00, captado em 26/5/2008, dado que a aplicação da penalidade em relação às outras parcelas resta impedida pela prescrição da pretensão punitiva, conforme bem ressaltou a unidade técnica.
13. Ademais, em razão do disposto no art. 6º, §1º, da Lei 8.685/1993, ao valor do débito original corrigido deverá ser acrescentado multa de 50% desse montante.
14. Quanto ao pedido do Sr. José Orlando Alvares Pinheiro de aplicação do §4º do art. 202 do Regimento Interno desta Corte, esclareço que o atendimento desse pleito, qual seja, de saneamento do processo, julgamento pela regularidade com ressalva e quitação do responsável, somente pode ocorrer quando verificada a ocorrência de boa-fé e a liquidação tempestiva do débito atualizado monetariamente, o que o responsável não logrou demonstrar, não bastando para tanto a mera alegação de ausência de defesa e de questionamento quanto ao valor cobrado.
15. Deixo de considerar na parte dispositiva desta deliberação os valores recolhidos pelo Sr. José Orlando Alvares Pinheiro, uma vez que esses ressarcimentos ocorreram após a citação do responsável, razão pela qual não fazem parte do cômputo do débito apurado no presente processo. Tal fato não significa, por óbvio, que esses valores não devam ser abatidos por ocasião do pagamento do montante devido.
14. Com esses fundamentos adotados como razão de decidir, nos termos do Voto constante da peça 50, foi proferido o acórdão transcrito no item 1 desta instrução.
15. José Orlando Alvares Pinheiro, não conformado com o decisum proferido pelo Tribunal, interpôs, Recurso de Reconsideração (peça 69) , que passa a ser analisado nos aspectos de admissibilidade e mérito.
ADMISSIBILIDADE
16. Ratifica-se o exame de admissibilidade realizado por esta Secretaria de Recursos (peças 73) , que se manifestou pelo conhecimento do presente recurso, com fundamento nos artigos 32, I, e 33, da Lei 8.443/1992, combinado com o art. 285, do Regimento Interno do TCU - RI/TCU, suspendendo-se os efeitos dos itens 9.1, 9.1.2, 9.2 e 9.6 do Acórdão 14916/2018-TCU-Primeira Câmara em relação ao recorrente.
17. O Relator deste Recurso, Ministro Vital do Rego, anuiu ao exame de admissibilidade (peça 77) .
MÉRITO
18. Delimitação.
18.1. Constitui objeto do presente Recurso verificar se houve correta aplicação dos recursos recebidos por força do mencionado Convênio, que tinha como objeto a realização do projeto "Amore e Storia" e foi celebrado com amparo no art. 1º, da Lei 8.685/1993.
19. Deve-se reforçar o móvel do não acolhimento da prestação de contas dos multicitados recursos, ainda no âmbito da ANCINE, qual seja: inexistência do Certificado de Produto Brasileiro, conforme se exige o art. 28, da Medida Provisória 2.228-1/2001, já transcrito no item 7 desta instrução.
19.1. O Certificado de Produto Brasileiro (CPB) consiste em uma espécie de certidão de nascimento do produto audiovisual, cadastrada pela própria ANCINE. Então, cada obra cinematográfica e videofonográfica brasileira deve ter o seu número de registro, sem o qual não há possibilidade jurídica de sua exibição.
19.2. Os requisitos para expedição do CPB estão contemplados na IN 104/2012, que dispõe sobre o registro de obra audiovisual não publicitária brasileira, a emissão de Certificado de Produto Brasileiro, além de outras providências.
19.3. Nos termos dos arts. 7º e 14 da IN 104/ANCINE/2012, o CPB é documento imprescindível para veiculação das obras, nos seguintes termos:
Art. 7º. O registro de obra audiovisual não publicitária brasileira na ANCINE é obrigatório para todas as obras audiovisuais não publicitárias brasileiras que visarem à exportação ou sua comunicação pública, em território brasileiro, nos seguintes segmentos de mercado audiovisual (...) .
Art. 14. O Certificado de Produto Brasileiro - CPB é documento imprescindível para a qualificação da obra audiovisual como brasileira, inclusive para fins de concessão de tratamento nacional perante a legislação brasileira, em especial aqueles previstos na MP 2228-1/2001 e na Lei nº 12.485/2011 e constitui Certificado de Origem, para todos os efeitos, inclusive para fins de exportação.
20. Feitas essas considerações propedêuticas acerca do CPB, passa-se ao mérito do Recurso de Reconsideração em análise.
21. Da boa-fé do Sr. José Orlando Alvares Pinheiro.
21.1. O cerne das razões recursais do Sr. José Orlando Álvares Pinheiro diz respeito à boa-fé em sua atuação. A fim de tentar demonstrá-la, consignou que "vem pagando mensalmente os valores através de depósitos de GRU, conforme se pode depreender ao exame do processo, sendo certo que o Requerido desde abril de 2018 já pagou 9 (nove) parcelas de 36 (trinta e seis) , vale dizer, já foi quitado 1/4 (um quarto) do débito, o que até agora não foi apreciado e considerado por esse E. Tribunal".
21.2. Também menciona que equívocos ocorrem e fazem parte da natureza humana. Continua: "Os homens se enganam com frequência e é por isso que existe o instituto do pedido de reconsideração, amparado no artigo 32, I, da Lei 8.443/92, que diz (...) ".
Análise
21.3. Não se desconhecem as circunstâncias subjetivas quanto à responsabilização do gestor público perante o Tribunal. Entretanto, o débito é objetivo, pois, uma vez não comprovada a regular aplicação dos recursos recebidos por meio de convênios ou outras transferências realizadas pela União, emerge a obrigação de o responsável recompor os cofres do concedente, conforme o caso. As circunstâncias subjetivas devem ser sopesadas quando do momento da fixação de eventual aplicação de multa, como o foi no caso concreto.
21.4. De fato, há previsão legal no sentido de que "reconhecida pelo Tribunal a boa-fé, a liquidação tempestiva do débito atualizado monetariamente sanará o processo, se não houver sido observada outra irregularidade nas contas", nos termos do art. 12, § 2º, da Lei 8.443/1992.
21.5. Contudo, conforme jurisprudência pacificada por este Tribunal, a boa-fé na liquidação tempestiva do débito é apurada no momento da citação, ou antes do julgamento pela irregularidade das contas, quando o responsável recolhe o valor devido. Uma vez julgadas as contas, condenado em débito o responsável, aplicada multa, recolhidos os valores do débito posteriormente, não há falar em boa-fé, ou seja, ainda que haja recolhimento do valor devido após o julgamento pela irregularidade das contas com a condenação em débito e eventual aplicação de multa, remanesce não comprovada a boa-fé do responsável perante o Tribunal. Ademais, é imprescindível que inexistam outras irregularidades capazes de ensejar o julgamento pela irregularidade das contas, a fim de que a boa-fé seja reconhecida e repercuta no julgamento das contas.
21.6. Nesse sentido, os seguintes precedentes:
a) Acórdão 3762/2019-TCU-Primeira Câmara, Relator Ministro Walton Alencar Rodrigues;
b) Acórdão 3726/2019-TCU-Primeira Câmara, Relator Ministro Benjamin Zymler;
c) Acórdão 3585/2019-TCU-Primeira Câmara, Relator Ministro Augusto Sherman.
21.7. Remanesce, portanto, não comprovada a boa-fé. Registre-se que a boa-fé há de ser sempre presumida; a má-fé, comprovada. Entretanto, a boa-fé legal, prevista no art. 12, § 2º, da Lei 8.443/1992, deve observar alguns requisitos, como o recolhimento tempestivo do débito e a inexistência de outras irregularidades aptas a ensejar o julgamento pela irregularidade das contas. Esses requisitos não foram preenchidos pelo recorrente.
21.8. O Recurso de Reconsideração possui a característica do efeito devolutivo pleno, motivo por que se devolve todo a fase de conhecimento da tomada de contas especial originária deste recurso.
21.9. De acordo com a análise contida no item 19 desta instrução, não foi comprovada a existência do Certificado de Produto Brasileiro (CPB) , requisito imprescindível para a regular comprovação dos valores em análise. Ademais, todos os documentos constantes dos autos, analisados em conjunto e em confronto, não afastam as irregularidades que fundamentaram o Acórdão recorrido.
21.10. Nesse sentido, remanesce não comprovada a regular aplicação dos recursos captados com amparo no art. art. 1º, da Lei 8.685/1993.
CONCLUSÃO
22. Dessa forma, os argumentos recursais e os documentos apresentados por José Orlando Álvares Pinheiro não afastaram as irregularidades ensejadoras da condenação em débito e da aplicação da multa impostas por meio do Acórdão 14916/2018-TCU-Primeira Câmara, motivo por que se deve negar provimento ao recurso em análise.
PROPOSTA DE ENCAMINHAMENTO
23. Ante o exposto, submetem-se os autos à consideração superior, propondo-se com fundamento nos art. 32, inciso I, e 33 da Lei 8.443/1992:
a) conhecer do recurso interposto para, no mérito, negar-lhe provimento;
b) da ciência ao recorrente e aos demais interessados da decisão a ser proferida, bem como do Relatório e Voto que a fundamentarem.
É o relatório.

Luiz Roberto Gontijo (OAB/RJ 51.099) e outros, representando José Orlando Alvares Pinheiro.

Procuradora-Geral Cristina Machado da Costa e Silva.

TOMADA DE CONTAS ESPECIAL. CONVÊNIO PRONAC. CAPTAÇÃO DE RECURSOS POR MEIO DA LEI 8.685/1993. NÃO COMPROVAÇÃO DA BOA E REGULAR APLICAÇÃO DOS RECURSOS CAPTADOS. CITAÇÃO. REVELIA DE ALGUNS RESPONSÁVEIS. IRREGULARIDADE DAS CONTAS. DÉBITO. OCORRÊNCIA DA PRESCRIÇÃO PUNITIVA EM RELAÇÃO A ALGUMAS PARCELAS DO DÉBITO. MULTA. CIÊNCIA. INTERPOSIÇÃO DE RECURSO DE RECONSIDERAÇÃO. CONHECIMENTO. ARGUMENTOS CAPAZES DE ALTERAR A DELIBERAÇÃO RECORRIDA. PROVIMENTO. CIÊNCIA.

TOMADA DE CONTAS ESPECIAL (TCE)

Secretaria de Recursos (Serur).

Por preencherem os requisitos de admissibilidade, deve ser conhecido o presente recurso de reconsideração interposto por José Orlando Alvares Pinheiro, ex-sócio da empresa Studio Uno Produções Artísticas Ltda-Me, em face do Acórdão 14916/2018-TCU-Primeira Câmara, por meio do qual este Tribunal julgou irregulares suas contas e o condenou, em solidariedade com a referida empresa e com sua sócia-administradora, Sra. Elizabeth de Araújo Garcia, ao pagamento do débito abaixo especificado e aplicou-lhes multas individuais de R$ 5.000,00.
9.1.2. Studio Uno Produções Artísticas Ltda. (CNPJ 05.788.623/0001-94) , Elizabeth de Araújo Garcia (CPF 709.535.467-72) e José Orlando Alvares Pinheiro (CPF 041.797.067-68) :
	Data
	Valor (R$) 
	Tipo (D/C) 

	26/05/2008
	20.000,00
	D

	02/12/2014
	20.639,39
	C

Valor atualizado com juros de mora em 27/11/2018: R$ 30.390,79
Obs: Sobre esse valor, foi ainda acrescido 50% conforme disposto no art. 6º, § 1º, da Lei 8.685/1993.
A irregularidade que ensejou o julgamento de suas contas foi a impugnação total das despesas decorrentes da não emissão do Certificado de Produto Brasileiro (CPB) , no bojo do Convênio Pronac 06-0067, que tinha por objeto a realização do projeto "Amor e História". 
A celebração desse convênio se amparou no art. 1º da Lei 8.685/1993, que cria mecanismos de fomento à atividade audiovisual. No caso, essa norma estabelece a possibilidade de dedução no Imposto de Renda das quantias investidas na produção de obras audiovisuais brasileiras de produção independente.
Para a execução do objeto em tela, foi autorizada a captação do valor de R$ 1.367.896,91, e, desse montante, foi efetivamente captada a quantia de R$ 1.094.000,00 entre 2006 e 2008.
O critério legal que amparou a impugnação total dos recursos captados encontra-se no art. 28 da Medida Provisória 2.228-1/2001, segundo o qual "toda obra cinematográfica e videofonográfica brasileira deverá, antes de sua exibição ou comercialização, requerer à Ancine o registro de título e Certificado de Produto Brasileiro - CPB", fato que não ocorreu e fundamentou a rejeição da prestação de contas no âmbito da referida agência reguladora. 
Ingresso o feito nesta Corte de Contas, foram autorizadas as citações da empresa Studio Uno Produções Artísticas Ltda., e de seus sócios, Bruno Stroppiana, Elizabeth de Araújo Garcia e José Orlando Alvares Pinheiro, consoante autorização do Ministro-Relator em despacho de 23/2/2018, fato que consumou o instituto da interrupção do prazo prescricional, a luz do Acórdão 1441/2016-TCU-Plenário. 
Neste ponto, convém esclarecer que até 21/1/2008, a empresa Studio Uno Produções Artísticas Ltda. tinha como sócia-administradora a Sra. Elizabeth, que detinha 60% do capital social, e o Sr. Bruno Stroppiana, na qualidade de sócio minoritário com capital integralizado de 40% (peça 1, p. 18) . 
A partir de 21/1/2008, o Sr. Bruno se desligou da empresa e entrou em seu lugar o Sr. José Orlando Alvares Pinheiro, ora recorrente, com capital social de 0,5%, equivalente a R$ 100,00 do capital integralizado, e permanecendo a Sra. Elizabeth como sócia-administradora, agora com capital social de 99,5%, ou R$ 19.900,00.
Esse esclarecimento se faz importante, tendo em vista que R$ 1.074.000,00 foi captado até 3/1/2008, e apenas R$ 20.000,00, na data de 26/5/2008, já no período em que o Sr. José Orlando passou a ser quotista da empresa signatária do Convênio.
As datas mencionadas também são relevantes em relação à avaliação da prescrição da multa que foi aplicada. Considerando que a citação foi autorizada em 23/2/2018, a pretensão punitiva desta Corte somente pode ser aplicada com base nos valores captados em 26/5/2008, e razão pela qual o Sr. Bruno Stroppiana não foi apenado com a multa do art. 57 da Lei 8.443/1992, por ter se desligado da empresa em 21/1/2008. Os demais sócios e a empresa foram apenados com multa do art. 57 no valor de R$ 5.000,00.
Compete registrar também que foram revéis no julgamento a quo a empresa Studio Uno, a Sra. Elizabeth de Araújo Garcia e o Sr. Bruno Stroppiana.
Digno de nota que o Sr. José Orlando foi citado (peça 15) pelo valor atualizado até 26/2/2018 de R$ 27.799,19. Esse valor é composto pelas parcelas de débito de R$ 20.000,00 e R$ 10.000,00 na data de 26/5/2008 e pelo crédito de R$ 20.639,39 na data de 2/12/2014. 
Todavia, ao se recalcular o débito atribuído ao Sr. José Orlando com base na metodologia de cálculo consignada pelo relator no acórdão recorrido (9.1. (...) "o recolhimento das dívidas aos cofres do Fundo Nacional da Cultura, atualizadas monetariamente e acrescidas dos juros de mora, calculados a partir das datas discriminadas até a data dos recolhimentos, na forma prevista na legislação em vigor, devendo, ainda, ser acrescentada multa de 50% sobre o valor original corrigido, nos termos do art. 6º, § 1º, da Lei 8.685/1993") , identifico que houve erro no cálculo do débito constante do ofício citatório. 
O valor original do débito corrigido na data constante do ofício de citação, 26/2/2018, composto pela parcela de débito de R$ 20.000,00 e de crédito de R$ 20.639,39, nas datas de 26/5/2008 e 2/12/2014, respectivamente, portanto, sem a multa de 50% prevista na Lei 8.685/1993, seria R$ 10.112,61. Logo, com o acréscimo de 50% previsto na referida norma legal, o ofício de citação deveria trazer o valor de R$ 15.168,92, e não de R$ 27.799,19.
Em suas alegações de defesa (peça 22) , o Sr. José Orlando Alvares Pinheiro, conforme transcrição a seguir, limitou-se a requerer o parcelamento da dívida apontada (R$ 27.799,19) , e como forma de demonstrar sua boa-fé em atendimento a comando contido no ofício de citação, informou que abria mão de apresentar qualquer elemento de defesa ou qualquer questionamento sobre o valor cobrado, bem como apresentou o comprovante de pagamento da primeira parcela, também a título de demonstrar sua boa-fé (peça 21) :
	JOSÉ ORLANDO ALVES PINHEIRO, brasileiro, viúvo, empresário, portador da carteira de identidade nº 004.558.480-5, inscrito no CPF/MF sob o nº 041.797.067-68, por seu advogado, instrumento de mandato anexo, mui respeitosamente, com fulcro no art. 217, caput, do RITCU, vem a V. Exa., requerer o parcelamento de sua dívida apontada, às fls., em 36 meses. Desde já apresenta a primeira parcela quitada, em anexo.
	Tendo em vista a evidente demonstração de boa-fé na ausência de qualquer defesa e de qualquer questionamento quanto ao valor cobrado, bem como, no imediato pagamento da primeira parcela, requer a V. Exa., a aplicação do §4º, do art. 202, do RITCU.  
Até a prolação do Acórdão 14916/2018-TCU-Primeira Câmara, ocorrida em 20/11/2018, o recorrente já havia comprovado o recolhimento de nove parcelas do débito calculado pela unidade técnica (comprovantes nas peças 21, 27, 28, 31, 34, 37, 39, 45 e 48) .
No exame de suas alegações de defesa, a extinta Secretaria de Controle Externo no Estado do Rio de Janeiro (Secex/RJ) , rejeitou as alegações de defesa, e por não ser possível aferir a boa-fé, propôs o julgamento pela irregularidade das contas do recorrente e demais responsáveis revéis, com a respectiva condenação em débito e aplicação de multa sobre a parcela do débito com valor histórico a partir de 23/2/2008.
O relator a quo acompanhou a proposta da unidade técnica, e acresceu o seguinte comentário em seu voto acerca das alegações apresentadas pelo Sr. José Orlando:
14. Quanto ao pedido do Sr. José Orlando Alvares Pinheiro de aplicação do §4º do art. 202 do Regimento Interno desta Corte, esclareço que o atendimento desse pleito, qual seja, de saneamento do processo, julgamento pela regularidade com ressalva e quitação do responsável, somente pode ocorrer quando verificada a ocorrência de boa-fé e a liquidação tempestiva do débito atualizado monetariamente, o que o responsável não logrou demonstrar, não bastando para tanto a mera alegação de ausência de defesa e de questionamento quanto ao valor cobrado. 
15. Deixo de considerar na parte dispositiva desta deliberação os valores recolhidos pelo Sr. José Orlando Alvares Pinheiro, uma vez que esses ressarcimentos ocorreram após a citação do responsável, razão pela qual não fazem parte do cômputo do débito apurado no presente processo. Tal fato não significa, por óbvio, que esses valores não devam ser abatidos por ocasião do pagamento do montante devido.
Inconformado com os termos da referida decisão, o Sr. José Orlando Alvares Pinheiro interpôs recurso de reconsideração em que alega que, apesar de a decisão combatida ter autorizado o parcelamento em até 36 vezes, em suas alegações de defesa ele havia requerido o dito parcelamento com base no art. 217 do RITCU, que estatui que "Em qualquer fase do processo, o Tribunal ou o relator poderá autorizar o pagamento parcelado da importância devida em até trinta e seis vezes, desde que o processo não tenha sido remetido para cobrança judicial". 
Com base nisso, o recorrente sustenta que, independente da apreciação desta Egrégia Corte, ele havia demonstrado evidente boa-fé, por meio dos pagamentos mensais dos valores mediante depósitos via GRU, sendo que desde abril de 2018 havia quitado nove parcelas, ou um quarto da dívida, fato que não havia sido apreciado ou considerado por esta Corte.
Por fim, pleiteia tentar reverter a decisão que considera equivocada, para que esta não surta efeitos ou venha prejudicar o requerido. 
A Secretaria de Recursos (Serur) considerou que o cerne das razões recursais se centrava na demonstração da boa-fé na atuação do recorrente.
Dessa forma, pontuou a unidade recursal que:
21.5. Contudo, conforme jurisprudência pacificada por este Tribunal, a boa-fé na liquidação tempestiva do débito é apurada no momento da citação, ou antes do julgamento pela irregularidade das contas, quando o responsável recolhe o valor devido. Uma vez julgadas as contas, condenado em débito o responsável, aplicada multa, recolhidos os valores do débito posteriormente, não há falar em boa-fé, ou seja, ainda que haja recolhimento do valor devido após o julgamento pela irregularidade das contas com a condenação em débito e eventual aplicação de multa, remanesce não comprovada a boa-fé do responsável perante o Tribunal. Ademais, é imprescindível que inexistam outras irregularidades capazes de ensejar o julgamento pela irregularidade das contas, a fim de que a boa-fé seja reconhecida e repercuta no julgamento das contas.
 (...) 
21.7. Remanesce, portanto, não comprovada a boa-fé. Registre-se que a boa-fé há de ser sempre presumida; a má-fé, comprovada. Entretanto, a boa-fé legal, prevista no art. 12, § 2º, da Lei 8.443/1992, deve observar alguns requisitos, como o recolhimento tempestivo do débito e a inexistência de outras irregularidades aptas a ensejar o julgamento pela irregularidade das contas. Esses requisitos não foram preenchidos pelo recorrente.
Com base nos argumentos acima, a Serur propôs conhecer e negar provimento ao recurso de José Orlando Alvares Pinheiro, no que foi acompanhada pelo Ministério Público junto ao TCU (peças 97 a 100) .
Após esse breve histórico, passo ao exame do presente recurso.
Entendo que o caso em análise deve ter outro desfecho pelos fundamentos que exponho a seguir.
No julgamento do TC Processo 010.128/2014-0, que tratou de recursos de reconsideração interpostos por empresa e seu administrador contra decisão que havia julgado irregulares suas contas pela não execução de projeto financiado com recursos decorrentes da Lei do Mecenato, o administrador da empresa beneficiada com os recursos captados trouxe como argumento, para tentar desconstituir sua condenação em débito, a tese de que sua responsabilização seria ilegal, uma vez que decorreria de errônea aplicação do instituto da desconsideração da personalidade jurídica. 
No julgamento do citado recurso, por meio do Acórdão 1895/2017-TCU-Plenário, de forma percuciente, o Relator ad quem, Ministro Bruno Dantas, esclareceu que, nesse tipo de caso, não se trata de desconsideração da personalidade jurídica, conforme consignado no Acórdão 2763/2011-TCU-Plenário, o dever da pessoa física de prestar contas é inerente à atribuição que lhe foi dada, qual seja: o gerenciamento de recursos federais repassados para o alcance de finalidade pública. 
Por meio do decisum mencionado (Acórdão 2763/2011-TCU-Plenário) , o TCU firmou o seguinte entendimento:
9.2. firmar o seguinte entendimento quanto à responsabilização das pessoas que devem responder por danos ao erário ocorridos na aplicação de transferências voluntárias de recursos federais a entidades privadas, com vistas à consecução de uma finalidade pública:
9.2.1. Na hipótese em que a pessoa jurídica de direito privado e seus administradores derem causa a dano ao erário na execução de avença celebrada com o poder público federal com vistas à realização de uma finalidade pública, incide sobre ambos a responsabilidade solidária pelo dano;
Naquele caso, em razão de o recorrente ser o administrador da empresa que captou os recursos para produção de obra audiovisual, restou corretamente aplicado o entendimento firmado por meio do Acórdão 2763/2011-TCU-Plenário, ocasião em que seu recurso teve provimento negado e foi mantida sua condenação para ressarcimento dos recursos captados.
Todavia, no caso em exame, deve ser considerado que:
	a) o recorrente não era o administrador da empresa Studio Uno, conforme alteração do Contrato Social constante da peça 1, p. 30 e 32;
	b) ele detinha apenas 0,5% do capital social da entidade, equivalente a uma cota de R$ 100,00;
	c) ele passou a ser cotista da empresa apenas em 21/1/2008, no final do período de captação de recursos;
	d) durante o período em que foi sócio minoritário da entidade, houve apenas a captação de R$ 20.000,00 em 26/5/2008 dos quais, conforme § 8º da instrução de mérito (peça 40) , R$ 18.000,00 foram depositados nesse mesmo dia na conta de investimento. Com origem nesses recursos aplicados foi restituído o montante de R$ 20.639,39, na data de 2/12/2014. Logo, como se depreende, o recurso que foi captado durante o período em que o recorrente foi sócio minoritário da entidade sequer foi utilizado;
	e) o débito que foi informado em seu ofício de citação foi atualizado de forma indevida, resultando no valor de R$ 27.799,19, quando o correto seria R$ 15.168,92;
Pelo exposto, proponho dar provimento ao recurso de José Orlando Alvares Pinheiro de modo a tornar insubsistente, em relação a ele, os subitens 9.1, 9.1.2, 9.2 e 9.3 do Acórdão 14916/2018-TCU-Primeira Câmara, e julgar suas contas regulares.
Observo que tal entendimento, de natureza objetiva, ora aplicado ao recorrente deve ser estendido ao Sr. Bruno Stroppiana com base no art. 281 do Regimento Interno do TCU, uma vez que ele, assim como o recorrente, não era sócio administrador da empresa Studio Uno Produções Artísticas Ltda-Me. Logo, com base no entendimento firmado por meio do Acórdão 2763/2011-TCU-Plenário, deve-se tornar insubsistente os itens 9.1, 9.1.1 exclusivamente na parte afeta ao Sr. Bruno Stroppiana. 
	Ante o exposto, VOTO para que seja acolhida a minuta de acórdão que ora submeto à apreciação deste Colegiado. 
TCU, Sala das Sessões Ministro Luciano Brandão Alves de Souza, em 10 de setembro de 2019.
Ministro VITAL DO RÊGO 
Relator